【裁判字號】    96,訴,3849
【裁判日期】    970118
【裁判案由】    偽造文書
【裁判全文】
臺灣高雄地方法院刑事判決              96年度訴字第3849號
公  訴  人  臺灣高雄地方法院檢察署檢察官
被      告  乙○○
                    （現於高雄第二監獄另案執行中）
上列被告因偽造文書案件，經檢察官提起公訴（96年度偵字第
381 號），被告於本院準備程序中就被訴事實為有罪之陳述，經
詢問當事人意見，合議庭裁定由受命法官依簡式審判程序獨任審
理，本院判決如下：
    主  文
乙○○犯偽造署押罪，處有期徒刑參月，如易科罰金，以新臺幣
壹仟元折算壹日；減為有期徒刑壹月又拾伍日，如易科罰金，以
新臺幣壹仟元折算壹日。偽造之「陳少龍」署名共拾伍枚、指印
共肆拾壹枚，均沒收。
    事  實
一、乙○○因涉及強盜案件，於民國95年10月21日中午12時8 分
    許，在高雄市三民區○○○路408 號1 樓之「小北百貨」店
    內為警查獲後，為掩飾其身分及逃避刑事責任，竟基於偽造
    署押之犯意，於附表所示之時間接受警員詢問、檢察官偵訊
    及於檢察官聲請羈押而向本院報到時，均冒用其胞弟陳少龍
    之姓名、身份資料應訊，並接續在如附表所示之文書上，偽
    簽「陳少龍」之署名、指印，足生損害於陳少龍之權益及司
    法機關偵查犯罪之正確性。嗣因乙○○於本院羈押審理庭訊
    時，向承辦法官表明其係冒用「陳少龍」名義應訊之事實，
    對於未經發覺之犯罪自首及願接受裁判，並由本院通知臺灣
    高雄地方法院檢察署，而查知上情。
二、案經臺灣高雄地方法院檢察署檢察官自動檢舉及偵查起訴。
    理  由
一、按本件被告乙○○所犯係死刑、無期徒刑、最輕本刑為3 年
    以上有期徒刑以外之罪，其於準備程序中就前揭被訴事實為
    有罪之陳述，經受命法官告知簡式審判程序之旨，並聽取其
    與公訴人之意見後，本院認無不得或不宜改依簡式審判程序
    進行之處，爰依刑事訴訟法第273 條之1 第1 項，裁定本件
    由受命法官獨任進行簡式審判程序，合先敘明。
二、上揭事實，業據被告於本院審理時坦承不諱，核與證人陳少
    龍於偵訊時證述之情節相符，復有高雄市政府警察局三民第
    一分局95年10月21日詢問筆錄、扣押筆錄、扣押物品目錄表
    、逕行逮捕通知書、權利告知書、口卡片、發票影本、解送
    嫌疑人健康狀況調查表、指紋卡片、臺灣高雄地方法院檢察
    署95年10月21日訊問筆錄、本院95年度聲羈字第1081號強盜
    案件95年10月21日刑事報到單及訊問筆錄、內政部警政署刑
    事警察局95年12月5 日指紋鑑驗書各1 份附卷可稽（警卷第
    1 至3 、11至13、15至17、26、27、32、33頁，95年度偵字
    第27658 號卷第7 、32頁，本院95年度聲羈字第1081號卷第
    3 至7 頁），足認被告自白與事實相符。且被告冒用「陳少
    龍」名義應訊及偽造「陳少龍」署名、指印之上開行為，將
    使司法機關誤認應訊之犯罪嫌疑人為陳少龍，顯已足生損害
    於司法機關偵查犯罪之正確性及陳少龍之權益，是本件事證
    明確，被告犯行洵堪認定。
三、論罪科刑
  (一)按偵查機關所製作之逮捕通知書、權利告知書，其上若備有
    「收受人簽章欄」，由形式上觀察，於該欄內簽名及捺指印
    ，即足表示由該姓名之人收受斯項通知書、告知書之證明，
    是若有冒名而為之者，即應成立偽造私文書罪；倘偵查機關
    所製作之逮捕通知書、權利告知書，其上僅備有「被通知（
    告知）人簽章欄」，則在該等欄位下簽名及捺指印時，僅處
    於受通知（告知）者之地位，尚不能表示其係有製作何種文
    書之意思及曾為何項意思表示，故若有冒名而為之者，應認
    成立偽造署押罪（最高法院91年度臺非字第295 號判決參照
    ）。次按指印同為代表冒用者之姓名，依民法第3 條第3 項
    規定，指印有與簽名生同等之效力，其為署押之作用及效力
    與署押無異，且簽名與捺指印，係出於同一偽造署押之犯意
    ，是其所捺指印雖為被告所有，亦係刑法所稱之署押。本案
    被告乙○○雖偽簽「陳少龍」之姓名及捺指印於如附表編號
    7 、9 所示之權利告知書及逕行逮捕通知書各1 紙，然該等
    文件均僅標明「被告知（通知）人簽章欄」，既未特別標明
    「收受人簽章」欄，則在被告於該等欄位下簽名及捺指印時
    ，僅處於受告知（通知）者之地位，是揆諸上開說明，被告
    於上開文件上偽簽他人姓名及捺指印之行為，應論以偽造署
    押罪。公訴人認被告於上開權利告知書及逕行逮捕通知書上
    偽造「陳少龍」之簽名、捺指印之行為，乃表示收受之意，
    應該當刑法上私文書之性質，而犯刑法第216 條、210 條之
    行使偽造私文書罪嫌等語，容有誤會，併予指明。
  (二)是核被告所為，係犯刑法第217 條第1 項之偽造署押罪。而
    被告為警查獲後，為免暴露身分並圖卸刑責，係基於冒名應
    訊之同一犯意下，先後多次於如附表所示之各項文件偽造「
    陳少龍」之署名及捺指紋之行為，密切實施而侵害同一法益
    ，各行為之獨立性極為薄弱，依一般社會健全觀念，在時間
    差距上，難以強行分開，故在刑法評價上，應視為數個舉動
    之接續施行，包括以一行為予以評價，而論以一罪較為合理
    。又被告於95年10月21日，在本院95年度聲羈字第1081號聲
    請羈押案件接受法官調查訊問時，於本件偽造署押犯罪尚未
    被發覺之前，即主動向法官自白上開冒名之犯罪事實，是時
    職司偵查犯罪之機關均尚未知悉上開犯罪，俟經本院通知臺
    灣高雄地方法院檢察署，並於同日晚間10時34分許，將被告
    送回臺灣高雄地方法院檢察署覆訊，被告再次自白上開犯罪
    事實，方得知上開犯罪，有本院刑事報到單及訊問筆錄在卷
    可證（本院95年度聲羈字第1081號卷第3 至7 頁、台灣高雄
    地方法院檢察署95年度偵字第27763 號卷第18頁），從而，
    被告於本院所為之自白，應為對於未發覺之犯罪而自首，堪
    認合乎自首之要件，是依刑法第62條前段之規定，減輕其刑
    。公訴意旨固認被告於前開權利告知書及逕行逮捕通知書簽
    名欄內偽造「陳少龍」署名、指印並加以行使之行為，係犯
    刑法第216 條及第210 條之行使偽造私文書罪，然上開文書
    並不具有私文書之性質，前已敘明，公訴意旨認該部分係犯
    行使偽造私文書罪，尚有未合，惟其社會基本事實同一，本
    院自應予以審理，並變更起訴法條。爰審酌被告因涉犯強盜
    案件為警查獲後，竟為逃避上開另案查緝及所涉強盜罪嫌刑
    責，冒用其胞弟「陳少龍」之名義應訊，並偽造「陳少龍」
    之署名、指印，其所為除將可能使陳少龍本人疲於出庭應訊
    並蒙受不白之冤外，更易使司法機關錯誤開啟訴追對象，浪
    費司法資源，進而危及司法之公正性及正確性，是被告之惡
    行當屬非輕，自應受有相當程度之刑事非難，惟念其在犯行
    被發覺前已而自首，且嗣後亦坦承全部犯行，態度尚佳，另
    酌及其前有多次施用毒品之前科（不構成累犯），有臺灣高
    等法院被告前案紀錄表1 份在卷可考，素行不佳等一切情狀
    ，量處如主文所示之刑，並考量本件犯罪情節之輕重，及被
    告係高職畢業，家境勉持等情，併諭知如主文所示之易科罰
    金折算標準。又本件被告行為時係在96年4 月24日以前，合
    於中華民國96年罪犯減刑條例第2 條第1 項第3 款之減刑規
    定，是本院上開宣告刑減為2 分之1 ，並諭知同上之易科罰
    金折算標準。至如附表各該編號所示之偽造「陳少龍」署名
    共15枚、指印共41枚，既均係偽造之署押，爰依刑法第219
    條規定，皆併予宣告沒收之。
據上論斷，應依刑事訴訟法第273 條之1 第1 項、第284 條之1
、第299 條第1 項前段、第300 條，刑法第217 條第1 項、第62
條、第219 條，第41條第1 項前段，中華民國96年罪犯減刑條例
第2 條第1 項第3 款、第7 條，判決如主文。
本案經檢察官甲○○到庭執行職務。
中    華    民    國    97    年    1    月    18    日
                  刑事第十二庭  法  官  葉文博
以上正本證明與原本無異。
如不服本判決應於收受本判決後10日內向本院提出上訴書狀，並
應敘述具體理由，如未敘述上訴理由者，應於上訴期間屆滿後20
日內補提理由書狀於本院（均須按他造當事人之人數附繕本）「
切勿逕送上級法院」。
中    華    民    國    97    年    1    月    18    日
                                書記官  李柏親
┌───────────────────────────┐
│附表                                                  │
├──┬─────────────┬──────────┤
│編號│文件名稱                  │偽造之署押及數量    │
├──┼─────────────┼──────────┤
│ 1  │高雄市政府警察局三民第一分│「陳少龍」署名2 枚、│
│    │局95年10月21日詢問筆錄    │指印6 枚            │
├──┼─────────────┼──────────┤
│ 2  │高雄市政府警察局三民第一分│「陳少龍」署名2 枚、│
│    │局哈爾濱街派出所95年10月21│指印6 枚            │
│    │日扣押筆錄                │                    │
├──┼─────────────┼──────────┤
│ 3  │高雄市政府警察局三民第一分│「陳少龍」署名3 枚、│
│    │局哈爾濱街派出所扣押物品目│指印3 枚            │
│    │錄表                      │                    │
├──┼─────────────┼──────────┤
│ 4  │高雄市政府警察局三民第一分│「陳少龍」署名1 枚、│
│    │局權利告知書              │指印1 枚            │
├──┼─────────────┼──────────┤
│ 5  │高雄市政府警察局三民第一分│「陳少龍」署名1 枚、│
│    │局95年10月21日逕行逮捕通知│指印1 枚            │
│    │書                        │                    │
├──┼─────────────┼──────────┤
│ 6  │高雄市政府警察局三民第一分│「陳少龍」署名1 枚、│
│    │局95年10月21日親友通知書  │指印1 枚            │
├──┼─────────────┼──────────┤
│ 7  │口卡片                    │「陳少龍」署名1 枚、│
│    │                          │指印1 枚            │
├──┼─────────────┼──────────┤
│ 8  │發票影本                  │「陳少龍」署名1 枚、│
│    │                          │指印1 枚            │
├──┼─────────────┼──────────┤
│ 9  │高雄市政府警察局三民第一分│「陳少龍」署名1 枚、│
│    │局95年10月21日解送嫌疑人健│指印1 枚            │
│    │康狀況調查表              │                    │
├──┼─────────────┼──────────┤
│10  │指紋卡片（捺印時間95年11月│「陳少龍」指印20枚  │
│    │11日）                    │                    │
├──┼─────────────┼──────────┤
│11  │臺灣高雄地方法院檢察署95年│「陳少龍」署名1 枚  │
│    │10月21日訊問筆錄          │                    │
├──┼─────────────┼──────────┤
│12  │本院95年度聲羈字第1081號強│「陳少龍」署名1 枚  │
│    │盜案件95年10月21日刑事報到│                    │
│    │單                        │                    │
└──┴─────────────┴──────────┘
附錄本判決論罪之法條：
刑法第217 條
偽造印章、印文或署押，足以生損害於公眾或他人者，處3 年以
下有期徒刑。


司法院資訊處製作；財團法人民間司法改革基金會備份。
